【裁判字號】    89,重訴,30
【裁判日期】    890508
【裁判案由】    遷讓房屋等
【裁判全文】
臺灣嘉義地方法院民事判決  八十九年度重訴字第三十號
    原      告  嘉義縣農會
    法定代理人  丁○○
    訴訟代理人  林德昇律師
                張麗雪律師
    送達代收人  甲○○
    被      告  南嘉精緻旅館有限公司
    法定代理人  乙○○
    被      告  丙○○
    右二人共同
    訴訟代理人  楊漢東律師
    複  代理人  陳培芬律師
右當事人間請求遷讓房屋等事件，本院判決如左：
    主      文
被告南嘉精緻旅館有限公司應自門牌號碼嘉義市○○里○○○路一二一號、一二三號
第一、二、三、四、五、六、七層房屋及地下室全部遷出，並將上開房屋交還原告。
被告等應連帶給付原告新台幣參佰貳拾參萬壹仟貳佰伍拾元，及自民國八十九年三月
一日起至清償日止，按年息百分之五計算之利息，並應自八十九年二月一日起，至被
告南嘉精緻旅館有限公司交還本判決主文第一項所示房屋日止，按月連帶給付原告新
台幣貳拾捌萬陸仟玖佰貳拾貳元。
原告其餘之訴駁回。
訴訟費用由被告等連帶負擔九分之一，由被告南嘉精緻旅館有限公司負擔九分之七，
餘由原告負擔。
本判決主文第一項部分，於原告以新台幣伍佰肆拾參萬陸仟元為被告南嘉精緻旅館有
限公司供擔保後，得假執行，但被告南嘉精緻旅館有限公司如於假執行程序實施前，
以新台幣壹仟陸佰參拾萬零柒仟壹佰元為原告預供擔保，得免為假執行。
本判決主文第二項部分，於原告以新台幣壹佰零柒萬捌仟元為被告等供擔保後，得假
執行，但被告等如於假執行程序實施前，以新台幣參佰貳拾參萬壹仟貳佰伍拾元為原
告預供擔保，得免為假執行。
原告其餘假執行之聲請駁回。
    事      實
甲、原告方面：
    一、聲明：（一）被告南嘉精緻旅館有限公司應自門牌號碼嘉義市○○里○○○
        路一二一號、一二三號第一、二、三、四、五、六、七層房屋及地下室全部
        遷出，並將上開房屋交還原告；（二）被告等應連帶給付原告新台幣肆佰肆
        拾陸萬玖仟貳佰壹拾元，及自起訴狀繕本送達翌日起至清償日止，按年息百
        分之五計算之利息，並應自八十九年二月一日起，至被告南嘉精緻旅館有限
        公司交還本判決主文第一項所示房屋日止，按月連帶給付原告新台幣肆拾肆
        萬壹仟陸佰陸拾柒元；（三）原告願供擔保，請准宣告假執行。
    二、陳述：
      （一）被告南嘉精緻旅館有限公司（以下簡稱南嘉旅館）曾於民國（下同）八
            十七年七月一日邀同被告丙○○為連帶保證人與原告簽訂租賃契約，由
            南嘉旅館向原告承租原告所有門牌號碼嘉義市○○里○○○路一二一號
            、一二三號第一、二、三、四、五、六、七層房屋及地下室全部（以下
            簡稱系爭房屋），約定租期自八十六年八月二十八日至九十一年十二月
            二十七日，共計五年四個月，租金每月為四十四萬一千六百六十七元，
            承租人應每兩個月給付租金一次，惟被告南嘉旅館自八十八年六月份起
            即未依約給付租金，早已積欠租金超過兩期以上，原告雖曾於八十九年
            一月二十九日以嘉義中山路郵局六二號存證信函通知被告南嘉旅館，限
            其於收受該通知後十日內繳清欠租，否則終止租賃契約等語，詎被告南
            嘉旅館收受該通知後仍未於上開限期內繳清欠租，原告自得以起訴狀繕
            本之送達為終止租約意思表示之通知，向被告南嘉旅館表示終止租賃契
            約，兩造間之租賃關係既因終止而消滅，則被告南嘉旅館自應交還系爭
            房屋，詎屢催不理，爰訴請被告南嘉旅館交還系爭房屋。
      （二）被告南嘉旅館於租約終止前共計欠租八個月（自八十八年六月份起至八
            十九年一月份止），總計為三百五十三萬三千三百三十六元（441667×
            8＝0000000），且依據租賃契約第五條之約定，上開承租房屋及其所坐
            落基地於租賃期間內之房屋稅與地價稅，亦均應由被告南嘉旅館負擔，
            而系爭房屋八十八年度之房屋稅為四十八萬九千二百一十三元，系爭房
            屋所坐落基地八十八年度之地價稅則為四十四萬六千六百六十一元，是
            總計被告南嘉旅館應給付原告之金額為四百四十六萬九千二百一十元（
            0000000＋489213＋446661＝0000000）。另被告南嘉旅館自八十九年二
            月一日兩造租約終止後即無繼續占有使用系爭房屋之正當權源，則其繼
            續占有使用系爭房屋，妨害原告對於系爭房屋之支配，是原告亦得依據
            侵權行為之法律關係，請求被告南嘉旅館按月給付相當於租金額（即每
            月為四十四萬一千六百六十七元）之損害金。又被告丙○○為承租人南
            嘉旅館之連帶保證人，並載明拋棄先訴抗辯權，是有關被告南嘉旅館應
            給付原告上開租金、地價稅、房屋稅及無權占有損害金等部分，被告郭
            柏村皆應負連帶清償之責，爰訴請被告等連帶給付之。
      （三）對於被告抗辯之陳述：被告就其積欠原告自八十八年六月至十二月計七
            個月部分之租金，前曾簽發到期日為八十九年一月二十一日，面額為三
            百零九萬一千六百六十九元之本票，交付予原告，經原告受領，是就此
            部分之租金，被告應不得主張其所給付之租金係超過法定標準，而請求
            返還或主張扣抵，且退萬步言，縱如被告所主張，原告之租金每月不得
            超過二八六九二二元，但查被告已欠租長達八個月，再加上八十八年度
            之地價稅與房屋稅、依土地法第九十九條規定原告所得保留以二個月租
            金計算之押租金，被告主張以定存單二百萬元扣抵，仍然顯有不足，且
            不足額仍然超過二期之租金總額【蓋（286922×8）＋446661＋489213
            ＋（286922×2）－0000000＝0000000，而0000000÷286922≧6.29】，
            原告催告繳租，終止租約，仍屬有據，且原告請求之金額縱然認有超過
            法定標準，惟就未超過部分應仍發生催告之效力，被告謂催告不合法，
            不得終止租賃契約，洵屬誤解。
    三、證據：提出租賃契約、郵局存證信函及其回執、催告函、系爭房屋及其坐落
        土地八十八年度房屋稅與地價稅繳款書、系爭房屋使用執照各一份等為證。
乙、被告方面：
    一、聲明：原告之訴駁回，如受不利益之判決，願供擔保請准予免為假執行。
    二、陳述：兩造雖然確曾簽訂上開租約，被告南嘉旅館亦確有如原告所主張租金
        未付之情事，但兩造約定每月應給付之租金四十四萬一千六百六十七元，實
        已超過土地法第七十九條所規定「城市地方之租金，以不超過土地及其建築
        物申報總價額年息百分之十為限」之上限，而本件租賃物於八十八年之房屋
        價額為一千六百三十萬七千一百元，土地之法定地價為一千八百十二萬三千
        五百二十元，房地總價為三千四百四十三萬零六百二十元，若以每年租金不
        得超過上開房地總價年息百分之十為計算，其每個月的租金額應不得超過二
        十八萬六千九百二十二元（00000000×10%÷12＝286922），本件原告請求
        四十四萬多元之月租金額，已違反此強行規定，因此，原告對被告之催告及
        終止租賃契約之通知，均非適法，不生效力。況九二一大地震後，旅館生意
        蕭條，被告南嘉旅館應得依情事變更原則請求原告減少租金。又被告每年所
        繳納之房屋稅與地價稅，依其性質亦屬租金之一部分，原告應將該部分扣抵
        之。
    三、證據：提出系爭房屋及其坐落土地八十八年度房屋稅與地價稅繳款書、民事
        判決各一份為證。
    理      由
一、本件原告起訴主張：被告南嘉旅館曾於八十七年七月一日邀同被告丙○○為連帶
    保證人與原告簽訂租賃契約，由南嘉旅館向原告承租原告所有門牌號碼嘉義市○
    ○里○○○路一二一號、一二三號第一、二、三、四、五、六、七層房屋及地下
    室全部（以下簡稱系爭房屋），約定租期自八十六年八月二十八日至九十一年十
    二月二十七日，共計五年四個月，租金每月為四十四萬一千六百六十七元，承租
    人應每兩個月給付租金一次，惟被告南嘉旅館自八十八年六月份起即未依約給付
    租金，原告雖曾以嘉義中山路郵局六二號存證信函通知被告南嘉旅館，限其於收
    受該通知後十日內繳清欠租，否則終止租賃契約等語，詎被告南嘉旅館收受該通
    知後仍未於上開限期內繳清欠租，原告自得以起訴狀繕本之送達為終止租約意思
    表示之通知，向被告南嘉旅館表示終止租賃契約，兩造間之租賃關係既因終止而
    消滅，則被告南嘉旅館自應交還系爭房屋，詎屢催不理，爰訴請被告南嘉旅館交
    還系爭房屋。另被告南嘉旅館於租約終止前共計欠租八個月（自八十八年六月份
    起至八十九年一月份止），總計為三百五十三萬三千三百三十六元，且依據租賃
    契約第五條之約定，上開承租房屋及其所坐落基地於租賃期間內之房屋稅與地價
    稅，亦均應由被告南嘉旅館負擔，而系爭房屋八十八年度之房屋稅為四十八萬九
    千二百一十三元，系爭房屋所坐落基地八十八年度之地價稅則為四十四萬六千六
    百六十一元，是總計被告南嘉旅館應給付原告之金額為四百四十六萬九千二百一
    十元，又被告南嘉旅館自八十九年二月一日兩造租約終止後即無繼續占有使用系
    爭房屋之正當權源，則其繼續占有使用系爭房屋，妨害原告對於系爭房屋之支配
    ，是原告亦得依據侵權行為之法律關係，請求被告南嘉旅館按月給付相當於租金
    額之損害金，再被告丙○○為承租人南嘉旅館之連帶保證人，並載明拋棄先訴抗
    辯權，是有關被告南嘉旅館應給付原告上開租金、地價稅、房屋稅及無權占有損
    害金等部分，被告丙○○皆應負連帶清償之責，爰訴請被告等連帶給付之等語。
二、被告等則以：兩造所約定應給付之租金額（每月四十四萬一千六百六十七元），
    實已超過土地法第七十九條所規定「城市地方之租金，以不超過土地及其建築物
    申報總價額年息百分之十為限」之上限，蓋以本件租賃物於八十八年之房屋價額
    為一千六百三十萬七千一百元，土地之法定地價為一千八百十二萬三千五百二十
    元，房地總價為三千四百四十三萬零六百二十元加以計算，其每個月的租金額應
    不得超過二十八萬六千九百二十二元，是本件原告請求四十四萬多元之月租金額
    ，顯已違反此強行規定，因此，原告對被告之催告及終止租賃契約之通知，均非
    適法，不生效力，況九二一大地震後，旅館生意蕭條，被告南嘉旅館應得依情事
    變更原則請求原告減少租金，又被告每年所繳納之房屋稅與地價稅，依其性質亦
    屬租金之一部分，原告應將該部分予以扣抵等語，資為抗辯。
三、查本件有關原告主張兩造曾經簽訂右開內容之租賃契約，由南嘉旅館向原告承租
    原告所有系爭房屋，且被告南嘉旅館自八十八年六月份起迄今均未依約給付租金
    ，亦未依約繳付系爭租賃房屋與其坐落土地八十八年度之房屋稅與地價稅，原告
    乃以嘉義中山路郵局六二號存證信函通知被告南嘉旅館，限其於收受該通知後十
    日內繳清欠租，否則終止租賃契約，詎被告南嘉旅館收受該通知後仍未於上開限
    期內繳清欠租等情，業據原告提出租賃契約、郵局存證信函及其回執、催告函、
    系爭房屋及其坐落土地八十八年度房屋稅與地價稅繳款書、系爭房屋使用執照各
    一份等為證，且為被告等所不爭，固堪信為真實。惟被告既以前揭情詞置辯，則
    本件所應審究者厥為：兩造所約定承租人應給付之租金額，是否確已超過土地法
    第七十九條所規定之上限？倘已超過該上限，則原告所為上開催告，並執以終止
    兩造間之租約，是否有效，而得主張承租人應返還系爭租賃房屋？又被告等所應
    連帶給付之金額，究為若干？經查：
    （一）按城市地方房屋之租金，以不超過土地及其建築物申報總價額年息百分之
          十為限，土地法第九十七條第一項定有明文。查系爭租賃房屋八十八年度
          之課稅現值為一千六百三十萬七千一百元，而其所坐落基地八十八年度之
          地價則為一千八百十二萬三千五百二十元，此有兩造所分別提出系爭房屋
          及其坐落土地八十八年度房屋稅與地價稅繳款書各一份在卷可稽，是本件
          租賃房屋土地之總價既為三千四百四十三萬零六百二十元，則以年息每年
          百分之十加以計算，其每年租金應不得超過三百四十四萬三千零六十二元
          ，其每月租金應不得超過二十八萬六千九百二十二元，而本件原告所催告
          請求被告給付之租金，係以每月四十四萬一千六百六十七元為計算，顯已
          超過上開法定上限無疑，則揆諸首開說明，原告就超過部分自無請求權，
          應無疑義。就此，被告雖又主張系爭房屋之租金，縱按上述每月二十八萬
          六千九百二十二元加以計算，仍屬過高，請求本院予以核減云云，惟此為
          原告所否認，而被告又未提出任何事證以供本院斟酌，況衡諸系爭房屋係
          供商業使用，其坐落地點又係位於嘉義市○區○○○道路旁，且兩造甫於
          八十七年七月一日簽約所為之約定內容，又係約定每月租金為四十四萬一
          千六百六十七元，顯高於上開法定上限甚多，本院爰認被告此部份之抗辯
          ，顯無足採。
    （二）次按土地法第九十七條第一項之規定旨在保護經濟上較為弱勢之承租人，
          固屬強行規定，然倘當事人間約定之租金超過此限制，僅生該超過部分無
          請求權之效果，尚無礙於基礎契約關係之成立，亦據最高法院著有四十三
          年台上字第三九二號判例可資參照，準此，出租人與承租人所約定之租金
          額縱使超過前開法定上限，出租人並據此請求承租人給付租金，亦僅係超
          過部分不得請求而已，就未超過部分之請求，仍應依法發生效力。查本件
          原告所得請求之租金，每月雖不得逾二十八萬六千九百二十二元，但被告
          南嘉旅館自八十八年六月份起至八十九年一月底止，既然均未依約給付租
          金，此為兩造所不爭，再加上八十八年度之地價稅、房屋稅及依土地法第
          九十九條規定原告所得保留以二個月租金額計算之押租金予以計算結果，
          扣抵被告南嘉旅館原所質押予原告之定存單二百萬元後，仍然顯有不足，
          且其不足額仍然超過二期之租金總額【蓋 (286922×8)＋446661＋489213
          ＋  (286922×2)－0000000＝0000000，而0000000÷286922≧6.29】，是
          本件原告主張其催告承租人繳納租金未果，並執以終止租約，仍屬有據，
          被告以租金超過法定上限為由，抗辯本件原告催告及終止租約之表示皆不
          合法，不生效力云云，尚非可採。又兩造間之租賃關係既因終止而消滅，
          則被告南嘉旅館自應交還系爭房屋，是原告訴請被告南嘉旅館交還系爭房
          屋，自屬有據，應予准許。
    （三）再查被告南嘉旅館於租約終止前，既已欠租達八個月（自八十八年六月份
          起至八十九年一月份止），此為兩造所不爭，則依上述原告所得請求之每
          月租金額為二十八萬六千九百二十二元加以計算，總計應為貳佰貳拾玖萬
          伍仟參佰柒拾陸元（286922×8＝0000000），另依據租賃契約第五條之約
          定，上開承租房屋及其所坐落基地於租賃期間內之房屋稅與地價稅，亦均
          應由被告南嘉旅館負擔，而系爭房屋八十八年度之房屋稅為四十八萬九千
          二百一十三元，系爭房屋所坐落基地八十八年度之地價稅則為四十四萬六
          千六百六十一元，此亦為兩造所不爭，是總計被告南嘉旅館所應給付原告
          之金額應為參佰貳拾參萬壹仟貳佰伍拾元（0000000＋489213＋446661＝
          0000000）。就此，被告雖另辯稱：渠於租賃期間每年所繳納之房屋稅與
          地價稅，皆應視為租金之一部，而可主張抵扣云云，惟查該項抗辯，顯與
          兩造間上開租賃契約之明白約定內容不符，所辯自無足採。此外，被告雖
          又辯稱：渠於租賃期間內前所已給付予原告超過上開限額部分之租金，亦
          可主張抵扣云云，惟查，出租人與承租人所約定之租金額縱使超過前開法
          定上限，亦僅係出租人就該超過部分無請求權而已，倘承租人就該部分並
          未異議而為給付，出租人受領該部分之租金給付，仍屬有法律上之原因，
          則承租人自不得再以出租人業已受領而超過限額部分之租金主張抵扣，是
          被告此部份所辯，亦無足採。
    （四）又兩造間就系爭房屋之租約既已合法終止，已如前述，則被告南嘉旅館自
          租約終止後即無繼續占有使用系爭房屋之正當權源，是其繼續占有使用系
          爭房屋，自有妨害原告對於系爭房屋之支配，原告自得依據侵權行為之法
          律關係，請求被告南嘉旅館按月給付相當於每月租金額二十八萬六千九百
          二十二元之損害金。玆原告為方便計算起見，就八十九年一月三十一日以
          前已經發生之租金，列在租金項下而為請求，另就八十九年二月一日以後
          所發生之租金，列在相當於租金額之損害金項下而為請求，除超過上述租
          金額之上限部分，不得請求外，其餘部分，本件原告之請求，均屬有據，
          應予准許。又被告丙○○為承租人南嘉旅館之連帶保證人，並載明拋棄先
          訴抗辯權，是有關被告南嘉旅館應給付原告上開租金、地價稅、房屋稅及
          無權占有損害金等部分，原告訴請被告丙○○皆應負連帶清償之責，亦屬
          有據，應予准許。
四、綜上所述，本件原告依據租賃契約之約定與所有權之作用，訴請被告南嘉旅館應
    返還系爭房屋，及訴請被告等應連帶給付租金、房屋與土地稅款共計肆佰肆拾陸
    萬玖仟貳佰壹拾元及其法定遲延利息，並應自八十九年二月一日起至系爭房屋返
    還日止，按月連帶給付原告相當於租金額肆拾肆萬壹仟陸佰陸拾柒元之損害金，
    就其訴請被告南嘉旅館應返還系爭房屋，被告等並應連帶給付原告新台幣參佰貳
    拾參萬壹仟貳佰伍拾元，及自民國八十九年三月一日（起訴狀繕本送達翌日）起
    至清償日止，按年息百分之五計算之利息，並應自八十九年二月一日起，至被告
    南嘉旅館交還系爭房屋日止，按月連帶給付原告新台幣貳拾捌萬陸仟玖佰貳拾貳
    元之部分，為有理由，應予准許。逾此範圍所為之請求，為無理由，應予駁回。
    又本件兩造均陳明願供擔保，聲請宣告假執行或免為假執行，經核有關原告勝訴
    部分，合於法律規定，爰分別酌定相當之擔保金額宣告之；至於原告其餘假執行
    之聲請，因訴之駁回而失所附麗，應予駁回，併此敘明。
五、據上論結，本件原告之訴為一部有理由，一部無理由，並依民事訴訟法第七十九
    條但書、第三百九十條第二項、第三百九十二條，判決如主文。
中      華      民      國    八十九    年      五      月      八      日
~B臺灣嘉義地方法院民事庭
~B    法  官  王金龍
右為正本係照原本作成
如對本判決上訴須於判決送達後廿日內向本院提出上訴狀
中      華      民      國    八十九    年      五      月      九      日
~B    書記官  賴琪玲


司法院資訊處製作；財團法人民間司法改革基金會備份。
